【裁判字號】    98,簡上,2
【裁判日期】    980630
【裁判案由】    返還租賃物 等
【裁判全文】
臺灣高雄地方法院民事判決               98年度簡上字第2號
上  訴  人  乙○○
                      之1
訴訟代理人  莊孝襄律師
複代 理 人  曾清山律師
被上訴人    甲○○
上當事人間返還租賃物等事件，上訴人不服本院高雄簡易庭於民
國97年3 月19日所為96年度雄簡字第1755號判決，提起上訴，被
上訴人並減縮訴之聲明，本院於民國98年6 月18日言詞辯論終結
，判決如下：
    主  文
上訴駁回。
原判決所命上訴人給付之金額減縮為上訴人應給付被上訴人新臺
幣伍拾萬參仟伍佰壹拾元，及自民國九十六年三月一日起至九十
七年四月十五日止，按年息百分之五計算之利息；並應給付被上
訴人新臺幣貳佰柒拾萬元之違約金。
上訴費用新臺幣壹萬參仟零伍拾元由上訴人負擔。
    事實及理由
壹、程序部分：
    按第二審訴之變更或追加，非經他造同意，不得為之，但擴
    張或減縮應受判決事項之聲明者，不在此限。又原告於判決
    確定前，得撤回訴之全部或一部。但被告已為本案之言詞辯
    論者，應得其同意。民事訴訟法第446 條第1 項、第255 條
    第1 項第3 款、第262 條第1 項分別定有明文。被上訴人起
    訴時聲明請求：(一)上訴人應將坐落高雄市○○區○○路1083
    號房屋如附圖所示部分（下稱系爭房屋）遷讓返還被上訴人
    ；(二)給付被上訴人新臺幣（下同）50萬3,510 元，及自民國
    96年3 月1 日起至遷讓返還系爭房屋之日止，按年息5 ％計
    算之利息，暨按月給付原告20萬元之違約金。嗣於本院98年
    6 月18日言詞辯論期日，因系爭房屋業於97年5 月間拆除完
    畢，上訴人於97年4 月15日已先遷出系爭房屋，除撤回上開
    第(一)項之起訴外，並更正第(二)項之聲明為：上訴人應給付被
    上訴人50萬3,510 元，及自96年3 月1 日起至97年4 月15日
    止按年息5 ％計算之利息，暨給付被上訴人270 萬元之違約
    金（見本院98年6 月18日言詞辯論筆錄）。上開撤回起訴部
    分，上訴人表示無意見，更正部分，核屬減縮應受判決事項
    之聲明，依上開法條規定，應予准許。
貳、實體部分：
一、被上訴人起訴主張：伊於95年5 月9 日將系爭房屋分租與上
    訴人，租期自95年6 月1 日起至101 年5 月31日止，前3 年
    租金每月20萬元，自第4 年起每月22萬元，於每月1 日前繳
    納，並約定水電費由上訴人負擔，如上訴人違約經終止契約
    時，並應自終止之翌日起支付按房租1 倍即20萬元計算之違
    約金（下稱系爭租約）。詎上訴人自95年11月1 日起即未依
    約給付租金，迄96年2 月28日止已達4 期80萬元，另積欠95
    年7 月19日起至96年1 月25日止之電費9 萬3,315 元，及自
    95年5 月23日起至96年1 月11日止之水費1 萬0,195 元，共
    計10萬3,510 元，扣除上訴人繳納之保證金40萬元後，尚積
    欠50萬3,510 元【計算式：800000＋000000－000000＝
    503510 】 ，顯已違約，經催告後仍未為清償，爰以起訴狀
    繕本之送達為終止系爭租約之意思表示。系爭租約終止後，
    上訴人已無占有系爭房屋之合法權源，乃於97年4 月15日遷
    出系爭房屋，伊自得請求上訴人給付租金及水電費50萬
    3,510 元，並自96年3 月1 日起至97年4 月15日即遷讓交還
    之日止合計13.5月之違約金270 萬元。為此，爰依系爭租約
    之法律關係，提起本訴，並聲明求為命上訴人給付50萬
    3,510 元及自96年3 月1 日起至97年4 月15日止計算5 ％之
    法定遲延利息，並給付270 萬元之違約金。
二、上訴人則以：其承租系爭房屋後，即接獲訴外人即系爭房屋
    所有人謝信常通知表示被上訴人並無轉租系爭房屋之權利，
    而要求回復原狀，被上訴人既係違法轉租，兩造間之租約即
    屬無效，被上訴人自無請求給付金額之權利。又系爭房屋既
    有遭所有人請求交還之情事，被上訴人顯係未能將合於使用
    收益之租賃標的交付其使用，且經促請被上訴人負起以適當
    方法除去及防止義務時，被上訴人仍未為處理，其所為請求
    ，亦無理由，且事實上其早在96年10月31日即已遷出系爭房
    屋等語，資為抗辯。
三、原審經審理結果，准被上訴人全部請求。上訴人提起上訴，
    並因系爭房屋已遭拆除，而聲明：(一)原判決關於命上訴人給
    付金錢部分廢棄。(二)上開廢棄部分，被上訴人在第一審之訴
    駁回。(三)第一、二審訴訟費用由被上訴人負擔。被上訴人除
    上開撤回起訴部分外，並減縮原起訴之聲明為：上訴人應給
    付被上訴人50萬3,510 元，及自96年3 月1 日起至97年4 月
    15日止按年息5 ％計算之利息，暨給付被上訴人270 萬元之
    違約金。並聲明：上訴駁回。
四、兩造不爭執事項：
（一）被上訴人於95年5 月9 日將如附圖所示之系爭房屋分租與
      上訴人，租期自95年6 月1 日起至101 年5 月31日止，前
      3 年租金每月20萬元，自第4 年起每月22萬元，於每月1
      日前繳納，並約定水電費由上訴人負擔及如上訴人違約經
      終止契約時，應自終止之翌日起支付按房租1 倍計算之違
      約金，上訴人並已交付40萬元之押租金（保證金），此有
      系爭租約在卷可稽。
（二）上訴人自95年11月1 日起即未依約給付租金，迄96年2 月
      28日止已達4 期80萬元，另積欠水電費止之水費共計
      10萬3,510 元。
（三）被上訴人已與所有人謝信常達成訴訟上和解，同意於97年
      5 月8 日前將系爭房屋交還謝信常，而上訴人係於97年4
      月15日將系爭房屋交還，系爭房屋並已於97年5 月初拆除
      完畢，有臺灣高等法院高雄分院96年度上易字第179 號和
      解筆錄在卷可憑。
五、本件爭點：
（一）系爭租約是否合法有效？
（二）若系爭租約合法有效，被上訴人得否請求上訴人給付租金
      、水電費、違約金？得請求之金額為若干？
六、得心證之理由：
（一）系爭租約是否合法有效？
   1、按稱租賃者，謂當事人約定，一方以物租與他方使用收益
      ，他方支付租金之契約，民法第421 條第1 項定有明文。
      又租賃，就出租人無所有權之物，亦得成立（最高法院33
      年上字第84號判例意旨參照）。申言之，租賃乃特定當事
      人間所締結之契約，出租人並不以租賃物之所有權人為限
      ，縱出租人對其租賃物並無所有權或其他權利，只須合於
      上開法條所定之成立要件，亦得與承租人成立合法有效之
      租賃契約，且關於租賃契約上雙方權利之行使及義務之負
      擔，概依締結契約之名義人決之，如有因故不能達成契約
      條款之約定時，乃依約或依民事相關法律規定判斷可歸責
      原因及如有損害時應如何為賠償之問題，與契約之成立生
      效係屬二事，先予敘明。
   2、經查，被上訴人於95年5 月9 日將系爭房屋分租與上訴人
      ，租期自95年6 月1 日起至101 年5 月31日止，前3 年租
      金每月20萬元，自第4 年起每月22萬元，於每月1 日前繳
      納，如上訴人違約經被上訴人終止契約時，應自終止之翌
      日起支付按房租1 倍計算之違約金；上訴人承租後在系爭
      房屋開設「阿焱冰城」販售火鍋、冰品並擺設籃球機數部
      ，惟自95年11月1 日起即未依約繳納租金等情，為上訴人
      所不爭執，復有系爭租約及高雄市政府地政處鹽埕地政事
      務所97年2 月15日土地複丈成果圖各1 份在卷可稽（見原
      審卷第14、201 頁），堪信為真實。上訴人固辯稱被上訴
      人就系爭房屋無轉租權，故無給付租金之義務等語。惟謝
      信常以被上訴人違法轉租為由對上訴人請求遷讓房屋事件
      ，業經本院以95年度訴字第4237號事件認定謝信常曾同意
      原告將系爭房屋轉租他人為由，判決謝信常敗訴，謝信常
      不服提起上訴，於臺灣高等法院高雄分院以96年度上易字
      第179 號審理中和解成立，被上訴人同意將系爭房屋遷讓
      返還與謝信常，嗣於97年5 月初系爭房屋並已拆除完畢等
      情，為上訴人所不爭執，復有上開民事判決書影本及和解
      筆錄各1 份附卷可憑（見原審卷第153 頁及本院卷第55頁
      ），本難遽認被上訴人並無轉租系爭房屋之權。且依上揭
      法律規定及說明，被上訴人就系爭房屋縱使並無所有權或
      轉租之權利，亦無礙於系爭租約之成立及生效，是系爭租
      約業已合法成立即生效，足堪認定，上訴人辯稱因被上訴
      人並非系爭房屋所有權人，亦無合法轉租之權利，故系爭
      租約不能成立生效云云，尚無可採。
   3、上訴人另辯稱其接獲謝信常通知將系爭房屋回復原狀，故
      被上訴人並未提出合於上訴人使用收益之租賃物等語。惟
      按出租人應以合於所約定使用收益之租賃物，交付承租人
      ，並應於租賃關係存續中，保持其合於約定使用、收益之
      狀態，民法第423 條定有明文。故如出租人已將合於約定
      使用、收益狀態之租賃物交付承租人占有使用，即屬依債
      務本旨履行債務，自無債務不履行之可言。本件謝信常雖
      曾以存證信函通知上訴人將系爭房屋回復原狀，惟謝信常
      當時並未取回系爭房屋之占有，且系爭房屋亦無遭他人侵
      奪之情事；又上訴人所有之餐桌、椅子、廚具及招牌等物
      仍占用系爭房屋一情，為上訴人於原審審理時自認在卷，
      並有現場照片附卷可參（見原審卷第172 、117-120 頁）
      ，益徵被上訴人持續使用、收益系爭房屋，並無妨礙，且
      為事實。準此，自難僅憑謝信常發函通知上訴人回復原狀
      ，或訴請被上訴人遷讓系爭房屋為由，即遽認上訴人未提
      供或保持系爭房屋合於約定使用、收益之狀態，上訴人此
      部分辯解，亦非可採。
（二）被上訴人得否請求上訴人給付租金、水電費、違約金？得
      請求之金額為若干？
   1、本件系爭租約為合法有效，業以審認如上，雙方自有依約
      定條款履行之義務。查依系爭租約第3 條第1 項、第6條
      第2 項及第7 條第1 項之約定，上訴人應按月給付被上訴
      人20萬元之租金，上訴人於終止租約後仍不交還系爭房屋
      時，應自終止租約之翌日起，支付按房租1 倍計算之違約
      金，承租期間之水電費應由上訴人負擔。查上訴人自95年
      11 月1日起即未依約給付租金，迄96年2 月28日止已達4
      期80萬元，另積欠水電費共計10萬3,510 元等情，為上訴
      人所不爭執，並據證人黃心怡於原審證述綦詳（見原審卷
      97年1 月29日言詞辯論筆錄），應信為真。則扣除已繳付
      之保證金40萬元後，被上訴人請求上訴人應給付積欠之租
      金與水電費合計50萬3,510 元【計算式：800000 +000000
      －000000＝503510】，自屬有據，應予准許。
   2、關於違約金部分，系爭房屋位於高雄市○○區○○路及裕
      誠路口，對面為瑞豐夜市，附近有三民家商、陽光市場及
      臺灣高等法院高雄分院，距離高雄美術館及婦幼醫院僅約
      1 至2 公里等情，業據原審於96年11月8 日到場勘驗無誤
      ，並製有勘驗筆錄附卷足據（見原審卷第111-113 頁），
      足見系爭房屋位於繁華鬧區，交通便利，生活機能頗佳。
      本院審酌系爭房屋之位置、上訴人利用系爭房屋經營店鋪
      ，於原審狀稱生意良好，經常客滿（見原審卷第213 頁）
      ，可見確有一定之經濟價值，而受有相當利益等情，認系
      爭租約約定上訴人違約時，應按租金一倍即20萬元給付違
      約金，尚屬適當。茲上訴人於96年3 月1 日業已合法終止
      系爭租約，而系爭房屋於97年5 月初已拆除完畢一情，為
      上訴人所不爭，並陳稱如有損害應計算至拆除日止等語（
      見本院卷第72頁），是被上訴人主張上訴人應自96年3 月
      1 日起至97年4 月15日止給付約定租金一倍之違約金270
      萬元【計算式：20萬元×13.5月＝0000000 元】，亦有所
      憑，應予准許。上訴人於本案言詞辯論時雖改稱實際上96
      年10月31日已經遷移，上開請求違約金之期間不當云云，
      乃就前已不爭執而視同自認之事實再為爭執，核屬自認之
      撤銷，依民事訴訟法第279 條第3 項規定，上訴人須能證
      明與事實不符或經被上訴人同意者，始得為之。惟上訴人
      僅表示實際上於96年10月31日已經遷移，而未為相當之舉
      證及釋明，且系爭房屋未有營業居住與是否仍有占用係屬
      二事，是上訴人撤銷其自認，並非適法，此項辯解，亦無
      可取。
七、綜上所述，被上訴人依系爭租約之法律關係，請求上訴人給
    付減縮後之金額即50萬3,510 元及96年3 月1 日起至97年4
    月15日止按年息5 ％計算之利息，並給付270 萬元之違約金
    ，為有理由，應予准許。原審判命上訴人如數給付，並依職
    權宣告假執行，於法並無違誤。上訴意旨指摘原判決不當，
    求予廢棄改判，為無理由，應予駁回。
八、本件事證已明，兩造其餘訴訟上之攻防，核與判決結果不生
    影響，無庸逐一論述，併此敘明。
九、據上論結，本件上訴為無理由，依民事訴訟法第436 條之32
    第1 項、第2 項、第450 條、第79條、第436 條之19第1 項
    ，判決如主文。
中    華    民    國    98    年    6     月    30    日
                  民事第三庭  審判長法  官  朱玲瑤
                                    法  官  陳宛榆
                                    法  官  李嘉益
以上正本證明與原本無異。
本件不得再上訴。
中    華    民    國    98    年    7     月    1     日
                                    書記官  陳瓊芳


司法院資訊處製作；財團法人民間司法改革基金會備份。
